【裁判字號】    99,訴,743
【裁判日期】    991231
【裁判案由】    移轉所有權登記
【裁判全文】
臺灣彰化地方法院民事判決  99年度訴字第743號
原      告  葉太良
訴訟代理人  陳建良律師
被      告  葉文平
            葉德發
            葉宏仁
            葉宏元
            葉永昌
            葉明松
            葉   勇
上列當事人間請求移轉所有權登記事件，本院於民國99年12月17
日言詞辯論終結，判決如下：
    主  文
被告葉文平、葉德發應分別將坐落如附表一所示土地，依附表一
所示之應有部分比例，分別移轉所有權登記予原告。
原告其餘之訴駁回。
訴訟費用由被告葉文平、葉德發負擔各四分之一，餘由原告負擔
。
    事實及理由
壹、程序方面：
    本件被告受合法通知，均未於最後言詞辯論期日到場，核無
    民事訴訟法第386條各款所列情形，爰按民事訴訟法第385條
    第1項前段規定，依原告之聲請，由其一造辯論而為判決。
貳、實體方面：
一、原告起訴主張：
  (一)原告葉太良主張其前曾於民國67年3月25日以新臺幣（下同
    ）60,000元之對價向被告葉文平、葉德發買受坐落於重測前
    彰化縣北斗鎮○○○段281地號（下稱281地號）、地目建、
    面積2,886平方公尺土地中渠等占有使用部分之12坪(換算後
    約為39.67平方公尺)土地與地上物，及重測前北斗鎮○○○
    段283地號（下稱283地號）、地目旱、面積213平方公尺土
    地中渠等做為菜園使用之50平方公尺土地。依雙方簽立買賣
    契約之法律關係，被告葉文平與葉德發除應將上開土地及地
    上物移轉占有外，原應將出售土地之所有權或相當於出售面
    積之所有權應有部分移轉登記予原告。惟當時土地登記名義
    人為「祭祀公業葉田」，無法辦理所有權移轉登記，延至85
    年7月間，祭祀公業葉田解散，281地號土地於重測後變更為
    北斗鎮○○段178地號（下稱178地號）、地目建、面積2,93
    1平方公尺之土地，283地號土地重測後變更為北斗鎮○○段
    185地號（下稱185地號）、地目旱、面積192平方公尺之土
    地，被告葉德發與葉文平重測後取得178、185地號土地所有
    權應有部分各64分之1，即178地號土地取得面積為91.59平
    方公尺，185地號土地取得面積為6平方公尺。雙方始依當時
    所簽立之買賣契約，約定被告葉德發與葉文平應將原約定合
    計89.67平方公尺之土地所有權應有部分移轉登記予原告（
    即原281地號土地面積為39.67平方公尺，283地號土地面積
    為50平方公尺)。惟基於被告葉德發與葉文平重測後185地號
    土地之所有權應有部分不足，又不願以178地號土地之所有
    權應有部分抵償，雙方遂又約定另以同段183地號（下稱183
    地號）、地目旱、面積31平方公尺及184地號（下稱184地號
    ）、地目旱、面積622平方公尺渠等所有土地之應有部分抵
    償。嗣經原告父親葉德源代表原告與被告葉德發、葉文平協
    商，雙方同意以被告葉德發與葉文平所有178、183、184、
    185地號土地所有權應有部分合計64分之1移轉予原告，其餘
    合計64分之1則仍由被告葉德發、葉文平保留，並約定如土
    地整筆出售時亦按上開比例分配價金，亦即被告葉德發與葉
    文平應各將渠等上開4筆土地所有權應有部分之半數即各128
    分之1移轉予原告所有。雖原告與被告葉德發、葉文平有上
    開約定，惟因上開4筆土地尚為共有狀態，且原告並無使用
    土地之迫切需求，被告葉德發、葉文平又一再表示擬於土地
    出售時再以所得價金代償，原告遂未積極要求被告葉德發、
    葉文平應履行移轉所有權之義務。後因上開4筆土地共有人
    之一葉展源訴請判決分割，以99年度訴字第479號分割共有
    物事件繫屬於本院，顯見土地已無全筆出售之可能，但被告
    葉德發、葉文平卻猶不願將其所有權應有部分各128分之1移
    轉登記予原告。
  (二)另被告葉宏仁、葉宏元、葉永昌、葉明松、葉勇(下稱葉宏
    仁等5人)之被繼承人即訴外人葉水柳，前於46年9月4日，以
    5,000元之對價，將281地號、面積200平方公尺之土地出售
    予訴外人謝林蜂、林逢年，並約定應於得為所有權應有部分
    移轉登記時辦理移轉登記。原告後於64年8月12日，再以
    220,000元之對價，向訴外人謝林蜂、林逢年購買渠等向訴
    外人葉水柳購得之281地號土地，除移轉占有外，並約定渠
    等應於得為登記時配合辦理登記。至85年7月間，祭祀公業
    葉田解散，訴外人葉水柳是時已死亡，被告葉宏仁等5人分
    別取得281地號土地，即重測後178地號土地，所有權應有部
    分依序為256分之1、256分之1、128分之1、128分之1、128
    分之1。原告始與被告葉宏仁等5人協議，雙方依同意上開二
    買賣契約，由原告直接請求被告葉宏仁等5人移轉所有權登
    記，但因訴外人葉水柳所遺所有權應有部分換算面積後僅有
    91.59平方公尺，不足原約定之200平方公尺，故雙方合意不
    僅以178地號土地為應移轉所有權應有部分之標的，而將另3
    筆共有土地即183、184、185地號土地亦併入為應移轉所有
    權之標的，被告葉宏仁等5人需將上開4筆土地所有權應有部
    分之半數即合計64分之1之所有權應有部分移轉予原告，若
    日後土地全筆出售，則應將所得價金之半數即64分之1給付
    原告。惟今178、183、184、185地號土地分割在即，縱認被
    告葉宏仁等5人移轉所有權之履行期為土地出售時，惟按「
    民法所謂條件，係當事人以將來客觀上不確定事實之成就或
    不成就，決定法律行為效力之發生之一種附款。茍當事人非
    以法律行為效力之發生繫於將來不確定之事實，而僅以其履
    行繫於不確定之事實之到來者，則非條件，應解釋為於其事
    實之到來時，為權利行使期限之屆至，在此情形，若該事實
    之到來確定不發生，應認其期限已屆至。」（參照最高法院
    95年度台上字第2750號判決），故應認被告葉宏仁等5人已
    無全筆土地出售之可能，對原告所負移轉所有權應有部分義
    務之期限即屆至，但被告葉宏仁等5人迄今卻仍不願配合辦
    理移轉所有權登記予原告。爰依民法第348條第1項規定提起
    本件訴訟，並聲明如下：1.被告葉文平、葉德發應將如附表
    一所示之土地所有權應有部分移轉所有權登記予原告。2.被
    告葉宏仁、葉宏元、葉永昌、葉明松、葉勇應將如附表二所
    示之土地所有權應有部分移轉所有權登記予原告。3.訴訟費
    用由被告等負擔。
二、被告葉文平、葉德發、葉宏仁、葉宏元、葉永昌、葉明松、
    葉勇經合法通知，均未於言詞辯論期日到場，亦未提出書狀
    作何聲明或陳述。
三、本院得心證之理由：
  (一)按當事人對於他造主張之事實，於言詞辯論時不爭執者，視
    同自認；當事人對於他造主張之事實，已於相當時期受合法
    之通知，而於言詞辯論期日不到場，亦未提出準備書狀爭執
    者，準用第1 項之規定，民事訴訟法第280 條第1 項前段、
    第3項前段分別定有明文。原告主張前揭一之(一)事實，業據
    原告提出與所述相符之281、283地號土地登記簿（舊簿）、
    178、185、183、184地號土地登記謄本、67年3月25日杜賣
    契字影本、85年11月11日土地共有人契約書影本等件為證，
    而被告葉文平、葉德發經合法通知，均未於言詞辯論期日到
    場或提出書狀加以否認或爭執，本院審酌前揭書證，認原告
    此部分之主張均為真實。從而，原告依前揭85年11月11日土
    地共有人契約書之約定，請求被告葉文平、葉德發移轉如附
    表一所示土地應有部分所有權，即無不合，應予准許。
  (二)按解釋意思表示，應探求當事人之真意，不得拘泥於所用之
    辭句，民法第98條固有明文。惟按解釋契約，固須探求當事
    人立約時之真意，不能拘泥於契約之文字，但契約文字業已
    表示當事人真意，無須別事探求者，即不得反捨契約文字而
    更為曲解，最高法院著有17年上字第1118號判例可參。查原
    告主張被告葉宏仁等5人之被繼承人即訴外人葉水柳，前於
    46年9月4日，以5,000元之對價，將281地號、面積200平方
    公尺之土地出售予訴外人謝林蜂、林逢年，並約定應於得為
    所有權應有部分移轉登記時辦理移轉登記，嗣原告於64年8
    月12日，再以220,000元之對價，向訴外人謝林蜂、林逢年
    購買渠等向訴外人葉水柳購得之281地號土地，除移轉占有
    外，並約定渠等應於得為登記時配合辦理登記，嗣祭祀公業
    業田於85年7月間解散，訴外人葉水柳死亡後，被告葉宏仁
    等5人分別取得281地號土地，即重測後178地號土地，所有
    權應有部分依序為256分之1、256分之1、128分之1、128分
    之1、128分之1等情，業據原告提出與所述相符之281、283
    地號土地登記簿（舊簿）、178、185、183、184地號土地登
    記謄本、46年9月4日、64年8月12日杜賣契字影本2份等件為
    證，而被告葉宏仁等5人經合法通知，均未於言詞辯論期日
    到場或提出書狀加以否認或爭執，本院審酌前揭書證，認原
    告此部分之主張均為真實。次查原告復主張被告葉宏仁等5
    人分別取得281地號土地，即重測後178地號土地所有權應有
    部分後，原告始與被告葉宏仁等5人協議，雙方同意依上開
    二買賣契約，由原告直接請求被告葉宏仁等5人移轉所有權
    登記，但因訴外人葉水柳所遺所有權應有部分換算面積後僅
    有91.59平方公尺，不足原約定之200平方公尺，故雙方合意
    不僅以178地號土地為應移轉所有權應有部分之標的，而將
    另3 筆共有土地即183、184、185地號土地亦併入為應移轉
    所有權之標的，被告葉宏仁等5人需將上開4筆土地所有權應
    有部分之半數即合計64分之1之所有權應有部分移轉予原告
    ，若日後土地全筆出售，則應將所得價金之半數即64分之1
    給付原告等情，並提出85年9月9日原祭祀公業土地買賣契約
    書影本為證。惟本院觀諸系爭原祭祀公業土地買賣契約書所
    載「茲原承買人與出賣人依據所有權持分，雙方同意承買人
    （指原告）與出賣人（指被告葉宏仁等5人）出售土地時各
    雙方一半分配均分出售金額，恐後無憑，特立契約書雙份，
    各執1份為據」等語，其僅約定雙方出售土地時各分配一半
    出售金額，並未約定原告取得一半持分，或約定被告葉宏仁
    等5人應移轉所有權一半持分予原告。是依該契約書之約定
    ，應係指被告葉宏仁等5人同意於出賣土地時，應分配一半
    金額予原告之意，並非指被告葉宏仁等5人同意辦理移轉土
    地所有權應有部分予原告甚明。是原告主張葉宏仁等5人應
    將如附表二所示之土地部分移轉應有部分云云，即無理由。
    再原告復主張系爭178、183、184、185地號土地分割在即，
    顯已無出售全筆土地分配價金之可能，依最高法院95年台上
    字第2750號判決要旨，應解釋為出售土地事實之到來確定不
    發生，應認被告葉宏仁等5人對原告所負移轉所有權應有部
    分義務之期限屆至云云，然系爭178、183、184、185地號土
    地雖經共有人即訴外人葉展源向本院訴請分割，業由本院以
    99年度訴字第479號審理中，惟查該案迄今尚未判決，於該
    案確定前仍難排除有撤回起訴或和解之可能，故其主張出售
    土地事實之到來確定不發生，即無可採。況依系爭原祭祀公
    業土地買賣契約書所載，亦未見被告葉宏仁等5人同意辦理
    移轉土地所有權應有部分予原告，業如前述，是縱使出售土
    地事實之到來確定不發生，被告葉宏仁亦未因此負有履行辦
    理移轉土地所有權應有部分予原告之義務。從而，原告請求
    被告葉宏仁等5人將如附表二所示之土地部分移轉應有部分
    云云，為無理由，應予駁回。
四、本件事證已臻明確，兩造其餘攻擊防禦方法及舉證，經核均
    與判決結果不生影響，爰無庸逐一論述，併此敘明。
五、據上論結，原告之訴為一部有理由、一部無理由，依民事訴
    訟法第79條，判決如主文。
中    華    民    國    99    年    12    月    31    日
                  民事第一庭   法  官   黃楹榆
以上正本係照原本作成。
如不服本判決，應於送達後20日內，向本院提出上訴狀並表明上
訴理由，如於本判決宣示後送達前提起上訴者，應於判決送達後
10日內補提上訴理由書（須附繕本）。如委任律師提起上訴者，
應一併繳納上訴審裁判費。
中    華    民    國    99    年    12    月    31    日
                               書記官   彭月美
┌──────────────────────────────────────────┐
│附表一                                                                              │
├───┬────────┬──┬──┬───────┬───────┬───────┤
│ 編號 │      坐落      │地號│地目│     面積     │ 被告應有部分 │被告應移轉下列│
│      │                │    │    │              │              │應有部分比例所│
│      │                │    │    │              │              │有權予原告    │
├───┼────────┼──┼──┼───────┼───────┼───────┤
│  １  │彰化縣北斗鎮大松│178 │建  │2,931平方公尺 │葉文平：1/64  │葉文平：1/128 │
│      │段              │    │    │              │葉德發：1/64  │葉德發：1/128 │
├───┼────────┼──┼──┼───────┼───────┼───────┤
│  ２  │彰化縣北斗鎮大松│185 │旱  │192平方公尺   │同上          │同上          │
│      │段              │    │    │              │              │              │
├───┼────────┼──┼──┼───────┼───────┼───────┤
│  ３  │彰化縣北斗鎮大松│183 │旱  │31平方公尺    │同上          │同上          │
│      │段              │    │    │              │              │              │
├───┼────────┼──┼──┼───────┼───────┼───────┤
│  ４  │彰化縣北斗鎮大松│184 │旱  │622平方公尺   │同上          │同上          │
│      │段              │    │    │              │              │              │
└───┴────────┴──┴──┴───────┴───────┴───────┘
┌──────────────────────────────────────────┐
│附表二                                                                              │
├───┬────────┬──┬──┬───────┬───────┬───────┤
│ 編號 │      坐落      │地號│地目│     面積     │ 被告應有部分 │應移轉應有部分│
├───┼────────┼──┼──┼───────┼───────┼───────┤
│  １  │彰化縣北斗鎮大松│178 │建  │2,931平方公尺 │葉宏仁：1/256 │葉宏仁：1/512 │
│      │段              │    │    │              │葉宏元：1/256 │葉宏元：1/512 │
│      │                │    │    │              │葉永昌：1/128 │葉永昌：1/256 │
│      │                │    │    │              │葉明松：1/128 │葉明松：1/256 │
│      │                │    │    │              │葉勇：1/128   │葉勇：1/256   │
├───┼────────┼──┼──┼───────┼───────┼───────┤
│  ２  │彰化縣北斗鎮大松│185 │旱  │192平方公尺   │同上          │同上          │
│      │段              │    │    │              │              │              │
├───┼────────┼──┼──┼───────┼───────┼───────┤
│  ３  │彰化縣北斗鎮大松│183 │旱  │31平方公尺    │同上          │同上          │
│      │段              │    │    │              │              │              │
├───┼────────┼──┼──┼───────┼───────┼───────┤
│  ４  │彰化縣北斗鎮大松│184 │旱  │622平方公尺   │同上          │同上          │
│      │段              │    │    │              │              │              │
└───┴────────┴──┴──┴───────┴───────┴───────┘

司法院資訊處製作；財團法人民間司法改革基金會備份。
